【裁判字號】    99,上訴,793
【裁判日期】    990427
【裁判案由】    強盜等
【裁判全文】
臺灣高等法院刑事判決                 99年度上訴字第793號
上  訴  人
即  被  告  甲○○
選任辯護人  黃教倫律師（法律扶助）
上列上訴人因強盜等案件，不服臺灣臺北地方法院98年度訴字第
2053號，中華民國99年1月15日第一審判決（起訴案號：臺灣臺
北地方法院檢察署98年度偵字第25465號、98年度偵緝字第2476
號），提起上訴，本院判決如下：
    主  文
原判決撤銷。
甲○○意圖為自己不法之所有，於夜間侵入住宅，以強暴至使不
能抗拒，而取他人之物，貳罪，各處有期徒刑捌年，應執行有期
徒刑拾伍年。
    事  實
一、甲○○前因強盜案件，經臺灣花蓮地方法院以91年度訴字第
    213號判處有期徒刑7年8月確定，於民國（下同）92年4月8
    日入監服刑，於98年1月17日因縮短刑期假釋出監，現付保
    護管束中。詎猶不知悔改，分別為下述行為：
  (一)於98年5月下旬某日，見其住家附近菜市場之同里居民翁過
    枝年邁（9年8月31日生）、行動不便，且獨居在臺北市○○
    區○○街77巷9弄34號，竟意圖為自己不法之所有，於該日
    中午11時許，先行尾隨翁過枝身後至其住處，再以借用廁所
    為由，進入翁過枝上開住處，察看屋內格局陳設。復於98年
    5月31日下午1時再無故進入翁過枝住處，被翁過枝發覺後始
    行離去。嗣於98年6月1日下午7時許，甲○○身著黑灰色上
    衣及深藍色褲子，至翁過枝上開住處敲門，翁過枝以為係渠
    兒子，聞聲開門後，甲○○即侵入翁過枝住處，將翁過枝摔
    倒於地，並徒手毆打翁過枝，致其受有臉部下巴、右手臂及
    左手臂瘀青等傷害（傷害部分未據告訴），以此強暴之方式
    致翁過枝不能抗拒後，取走翁過枝口袋內現金新臺幣（下同
    ）120元硬幣及房間桌上香菸1包，隨即逃逸。翁過枝旋向警
    報案，經警於98年6月2日21時許，會同翁過枝至台北市中山
    區新庄里里民辦公室調閱里內各巷弄監視器影像，由里長林
    世檳查覺里內居民甲○○涉嫌重大，經警通知甲○○於同日
    到案，由翁過枝指認後，始悉上情。
  (二)於98年10月7日晚上7時許與友人在乙○○位於臺北市中山區
    ○○○路3段6號住處（兼營檳榔攤）外相約喝酒，在此期間
    甲○○並曾前往乙○○之檳榔攤購買香菸，見乙○○年邁（
    20年8月15日生），且獨居於該檳榔攤內，竟意圖為自己不
    法之所有，於同日下午11時30分許，以忘記拿菸為由，敲門
    後，侵入乙○○居住之前開住處內，徒手毆打乙○○臉頰，
    並將乙○○推倒在地，致其受有臉頰及右小腿外傷等傷害（
    傷害部分未據告訴），以此強暴方式至使乙○○不能抗拒後
    ，取走乙○○綁在褲腰上之錢袋（內有現金約6,000元）後
    ，隨即逃匿。嗣經乙○○於98年10月25日下午7時，在臺北
    市中山區農安公園發現甲○○後，報警逮捕，始悉上情。
三、案經臺北市政府警察局中山分局報請臺灣臺北地方法院檢察
    署檢察官偵查起訴。
    理  由
壹、程序方面：
一、被告甲○○於原審主張：證人翁過枝、乙○○在警、偵訊之
    證述無證據能力（見原審卷第33頁），於本院審理時其辯護
    人再主張：證人呂張梅子、張隱棟、施進添於偵查中之證述
    ，未經被告為交互詰問，無證據能力（見本院99年3月22日
    準備程序筆錄第2頁）。查：
  (一)雖證人翁過枝於98年10 月18日死亡，有死亡證明書在卷可
    稽（原審卷第69頁），惟渠警詢所為證述，與渠偵訊時證述
    之情節大致相符，渠警詢證述並非證明被告犯罪事實之存否
    所必要，本院爰未以其警詢證詞為本件論罪之依據。
  (二)證人即被害人乙○○於警詢之證述，並無刑事訴訟法第159
    條之2所定「具有較可信之特別情況，且為證明犯罪事實存
    否所必要」之情形，且經被告之辯護人爭執在卷，應認無證
    據能力。再其業於原審審理時，經檢、辯及被告為交互詰問
    ，渠於偵查中之證述，並無顯不可信之情形，應有證據能力
    。
  (三)證人呂張梅子、張隱棟於偵查中業經具結之證述，經被告之
    辯護人爭執在卷，本院認上開二證人偵查中之證述，並非認
    定被告犯罪事實所必要，未予引用，先予敘明。
  (四)施進添係被告所主張之有利證據，被告之辯護人既主張其偵
    查中之證述無證據能力，復未主張再行傳喚，本院亦認被告
    對乙○○犯罪之犯行，事證已明，並無傳喚必要，是被告之
    辯護人既認施進添偵查中之證述無證據能力，本院亦不以之
    為證明被告犯罪之證據，未於判決內引用，其證據能力之有
    無毋庸論述。
二、末按本件認定事實所引用，除上開部分外，本件卷內所有卷
    證資料（包含人證與文書證據、物證等證據），並無證據證
    明係公務員違背法定程序所取得；而檢察官、被告及其辯護
    人於審判期日對法院提示之卷證，均表示沒意見等語，且卷
    內之文書證據，亦無刑事訴訟法第159條之4之顯有不可信之
    情況與不得作為證據之情形。綜上，依刑事訴訟法第159條
    至159條之5之規定，本件認定事實所引用之本件卷證所有證
    據（包含人證與文書證據、物證等證據），均有證據能力。
貳、實體方面：
一、訊據被告甲○○雖坦承曾於98年5月31日，向被害人翁過枝
    借用廁所等情，惟矢口否認有何強盜犯行，於原審審時辯稱
    ：伊於6月1日晚上7時許，先在里長服務處對面巷子之麵攤
    泡茶聊天，事後即去唱卡拉OK，約翌日凌晨1時才返家，可
    傳喚伊姊姊王曉萍及里長林世檳作證，扣案褲子非伊所有云
    云。惟查：
  (一)證人即被害人翁過枝業於偵訊時結證稱：我不認識被告，被
    告卻去過我住處三次，第一次在案發前幾天中午11時，被告
    在市場碰到我時，就跟蹤我，被我發現後即說要借廁所，我
    有讓他進來上廁所，之後他就出去了，第二次大約中午1時
    來，我在睡午覺、門沒有鎖，他把門踢開站在門口，進來房
    間門口，我問被告是否要作賊，被告就走了，第三次在6 月
    1日晚上約7時，有人來敲門，我以為是我兒子，開門後才知
    道是被告，被告即直接抓住我的手，將我摔在地上，並以拳
    頭揮擊我的頭部，然後開始搜刮我口袋內的零錢，10元、50
    元硬幣各2個，之後又走去房間看一看，將房間內之香菸拿
    出來，我問被告是否連香菸也缺，被告即開始扭轉我的手，
    把我拉到房間推到床上，害得我的手都流血了，接著開始搜
    刮衣櫃內的財物，但沒有搜到其他東西等語（98偵20686號
    卷第50、51頁）；而被害人翁過枝因被告之強暴行為，受有
    臉部下巴、右手臂及左手臂瘀青等傷害之情，亦有臺北市政
    府警察局中山分局圓山派出所採證照片4張附卷可參（同上
    偵卷第29、30頁）。按證人翁過枝與被告僅為附近鄰居，並
    無任何怨隙，本無甘冒刑事偽證處罰而為虛偽證述之動機或
    可能，況其為本件實際被害人，對於被害經過在偵訊中皆記
    憶清楚且供述明確，復有受傷照片在卷可證，所受傷害情形
    與其證述之被害情節大致相符，應認證人翁過枝之證述堪以
    採信。
  (二)證人即被害人住處之里長林世檳，業於原審審理時結證稱：
    被告是我附近的居民，但與翁過枝住處有點距離，在案發前
    幾天即有發現被告在翁過枝住處附近遊蕩，案發當時我在里
    內，翁過枝來辦公室時，我太太先讓翁過枝送醫，我隨後才
    到醫院去看翁過枝，翁過枝形容嫌犯的特徵為：穿布鞋、黑
    色衣服，我即依據翁過枝所言，透過監視器過濾嫌犯，找尋
    線索，里內針對該地區有二個方向的監視器，一支是直對翁
    過枝住處的巷口，鏡頭比較遠，但有看到被告進入，另一支
    有看到被告經過該巷子，與翁過枝所敘述的被害時間吻合，
    即提供錄影帶給警方等語（原審卷第60、61頁），核與其在
    偵訊時證稱之情節相符（同上偵卷第51頁）。而承辦員警依
    監視器錄影查得被告涉犯本罪後，於前往被告住處搜索時，
    自被告住處扣得疑似作案黑灰色上衣、深藍色長褲各1件，
    經被害人翁過枝指認後，該扣案衣褲確為犯嫌作案時所著衣
    褲等情，此有刑事案件證物採驗紀錄表、業經被告簽名確認
    之自願搜索同意書、搜索筆錄與扣押物品目錄表及採證照片
    、指認書等件在卷可證（同上偵卷第24、27、28、34-37頁
    ）。又經承辦員警將自被告住處所查扣之前述衣褲，送請內
    政部警政署刑事警察局鑑定，經該局以紫外光照射檢視，該
    上衣未發現可疑斑跡，長褲左腳褲管則有血跡斑，再經該局
    將該血跡與被害人翁過枝之唾液進行DNA定量方法比對結果
    ，該長褲左腳褲管標示00000000、00000000處血跡斑DNA與
    被害人翁過枝DNA-STR型別相同等情，亦有該局98年8月11
    日出具之鑑驗書附卷足憑（同上偵卷第20頁）。綜此，證人
    林世檳之證詞核與被害人翁過枝相符，而由扣案衣褲、自願
    搜索同意書、搜索筆錄、扣押物品目錄表、採證照片、指認
    書及鑑驗書等證據，亦可見當時確係被告穿著扣案衣褲對被
    害人翁過枝施以強暴犯行，翁過枝因此受傷流血而沾黏在被
    告所著褲子上，則被告辯稱扣案褲子非其所有之詞，即非可
    採。
  (三)被告之辯護人於本院審理時為被告辯稱：按侵入竊盜，必其
    侵入之初，即基於行竊之意思，倘以他故侵入，在侵入之後
    ，始乘機起意竊盜者，尚難以侵入竊盜論。最高法院著有22
    年上字第1240號判例意旨可參。案發當日被害人翁過枝認其
    路敲門而主動開門，被告進入，見屋內僅翁過枝一人，始起
    意強盜翁過枝財物，核被告所為應係犯普通強盜罪云云。惟
    查，被告於案發之日前已以借用廁所為由進入翁過枝住所一
    次，另一次係未經允許而進入，經翁過枝發覺而離去，案發
    當日係翁過枝誤為其子敲門而開門，被告侵入翁過枝住處後
    即毆打翁過枝，著手為強盜行為之事實，業經本院認定如前
    ，是被告顯係為強盜而侵入翁過枝住處，並為強盜行為，被
    告辯稱另二次亦為借廁所云云，顯係卸責之詞，是其辯護人
    所辯，被告縱為強盜行為，亦僅犯普通強盜罪云云，自難採
    取。
  (四)綜上所述事證足見，被告早已有預謀，事先勘查被害人翁過
    枝之住處，再於案發日、時進入翁過枝住處，將翁過枝摔倒
    後，再徒手毆打翁過枝，衡情翁過枝年已89歲，於被告強取
    其財物時，自已達無法抗拒之程度，核被告所為自成立強盜
    犯行。被告所辯無非係卸責之詞，不足採信，再被告於本院
    審理時復辯稱：伊只是去借廁所，因翁過枝罵伊，伊生氣所
    以打他云云（見本院99年4月6日審判筆錄第2頁），已與原
    審所辯不在場云云不同，是其於原審聲請傳喚證人王曉萍，
    用以證明自己當時不在場之情，即無必要。再伊於本院審理
    時所辯，係翁過枝罵伊，伊生氣始毆打翁過枝云云，核與翁
    過枝所證不符，亦與伊之前所辯不同，自難遽採，附此敘明
    。從而被告此部分犯行事證明確，堪以認定，應予依法論科
    。
二、訊據被告甲○○雖坦承，曾於98年10月7日前往被害人乙○
    ○經營之檳榔攤買香菸等情，惟矢口否認有何強盜犯行，辯
    稱：當日下午5、6時左右，伊與綽號「阿波」、「阿達」等
    朋友，在該檳榔攤附近喝酒、聊天，大約喝到10 時許，酒
    沒有了、錢也沒有了，大家即各自離去云云。惟查：
  (一)證人即被害人乙○○於原審審理結證稱：我在臺北市中山區
    ○○○路3段6號經營檳榔攤，該處係一矮房子，以前道路施
    工時，曾被徵收而剩下一點點的舊房子，前面用以販賣檳榔
    ，後面則有鋪床，供我一人居住，當日下午7時許，有聽到
    施進添等人在屋外附近喝酒、聊天，約11時許，被告前來叫
    門，說要買煙，我打開門閂，被告說他忘了拿走之前買的煙
    就走進來，被告打了我嘴巴二下，我就倒下來，可能撞到桌
    腳，臉及右小腿均受傷流血，被告即將我綁在褲腰上之錢袋
    拿走，裡面約有5到6千元等語（原審卷第58-60頁）；於偵
    訊時結證稱：伊在前述住處經營檳榔攤，約6時即打烊，傍
    晚時有3人在檳榔攤外面喝酒，其中一人的聲音伊認得出來
    是施進添，當日稍早前被告有向伊買煙，約11時30分被告前
    來敲門，說忘記拿煙就自己進來，進來後即徒手毆打伊之嘴
    巴，並將伊推倒，然後拿走伊之錢袋等語（98偵25465號卷
    第39、40頁）。乙○○因此受有臉頰及右小腿外傷之傷害等
    情，亦有林哲民診所病歷紀錄在卷可佐（同上偵卷第82、83
    頁）。綜此，證人乙○○與被告素不認識且無怨隙，本無甘
    冒刑事偽證處罰而為虛偽證述之動機或可能，況其為本件實
    際被害人，對於被害事實皆記憶清楚且供述明確，所受傷勢
    之情核與病歷紀錄之記載相符在卷可證，應認證人乙○○之
    證述為真實可信。
  (二)被告雖辯稱，當日與綽號「阿波」、「阿達」等朋友，在該
    檳榔攤附近喝酒，大約喝到10時左右即離去云云。惟查，被
    告確有於前述時間進入乙○○檳榔攤為強盜犯行，業據乙○
    ○證述屬實，已如前述。又被告先於偵訊時供稱：伊對「紅
    龜」沒有印象，伊喝酒對象只記得有「阿波」、「阿達」，
    伊曾向檳榔攤老闆買煙，於晚上10時多即行離去等語（同上
    偵卷第64頁）；繼則於原審訊問時供稱：伊第一次去泡茶、
    喝酒時，是經過被害人乙○○之家門，到了11點多，始各自
    回家等語（原審卷第17頁）；最後於原審審理時又改稱：伊
    雖在乙○○檳榔攤買煙，但並非向乙○○買，是向一位女子
    買的，喝到10時左右即各自離去等語（原審卷第61頁）。是
    被告關於當日喝酒對象、離去之時點，前後供述已有不一，
    縱傳喚證人施進添，至多亦僅能證明被告於當日10時曾在該
    處喝酒，就被告當日晚上11時30分左右究竟身在何處，亦無
    法證明，被告就此亦未提出有利之證據，是依卷內證據資料
    尚無法說服本院得有被告確有不在場之合理懷疑，被告所辯
    即不足採信。
  (三)被告之辯護人於本院審理時為被告辯稱：僅被害人乙○○之
    指訴，不足認定被告確有強盜犯行，證人呂張梅子、張隱棟
    於案發時不在現場，渠二人偵訊時之證述僅能證明被告乙○
    ○之受傷情形，不能證明案發時之情形，自難為被告犯罪之
    佐證，原審認被害人乙○○不會為虛偽證述，僅係臆測之詞
    ，違反罪疑唯輕原則。而證人施進添之證述雖不足為被告有
    利認定，致被告辯解不能成立，惟基於被告無自證己罪原則
    ，亦難以被告上開辯解不成立，而認被告犯罪云云。惟查：
  1.按「被害人所述被害情形如無瑕疵可指，而就其他方面調查
    又與事實相符，其供述未始不足據為判決之基礎。」、「認
    定犯罪事實所憑之證據，並不以直接證據為限，即綜合各種
    間接證據，本於推理作用，為認定犯罪事實之基礎，如無違
    背一般經驗法則，尚非法所不許。」，最高法院分別著有32
    年度上字第657號、44年度台上字第702號判例意旨可參。被
    害人乙○○之證述並無瑕疵可指，且有診斷證明書之間接證
    據可佐證被害人之指訴為真，按諸最高法院上開判例意旨所
    示，被害人之指訴已足為判決基礎，且本院以被害人應無誣
    指被告為虛偽證述之動機或可能，判斷被害人證述可採，亦
    與經驗法則無違，再綜合上開證據判斷後，認被告確有對被
    害人乙○○為強盜行為，並無違反經驗法則。辯護人認本件
    僅被害人之證述，不足認定被告犯罪，尚非的論。
  2.被告固無自證己罪之義務，惟其有提出有利之證據請求法院
    調查之權利，本件之積極證據已足證明被告犯罪，被告復未
    提出有利於已之證據供法院調查，被告犯行自係事證明確，
    此與被告無自證己罪之原則無關，辯護人此部分辯解，尚有
    誤解。
  (四)綜上所述，由前述事證足認，被告確有於案發日、時進入乙
    ○○住處，徒手毆打乙○○，並將之推倒，致乙○○受傷，
    衡情乙○○年已78歲，經被告毆打後再推倒、受傷，顯於被
    告強取其財物時，已達無法抗拒之程度，核被告所為自成立
    強盜犯行，被告所辯無非係卸責之詞，不足採信。被告此部
    分犯行事證明確，堪以認定，應予依法論科。
三、核被告所為，均係犯刑法第330條第1項之夜間侵入住宅強盜
    罪。被告前後兩次犯行，犯意各別，行為互殊，應予分論併
    罰。按「強盜共犯中之一人，臨時故意傷害事主，與實施強
    暴、脅迫因而致傷者有別，在實施犯，雖係以傷害行為為行
    劫之方法，而強盜初非以故意傷人為當然之手段，在外把風
    之人與室內盜夥之傷人行為，苟無犯意聯絡，即難令同負傷
    害之責。」、「強盜因強暴、脅迫之結果致人死傷者，在場
    盜犯，對於此種強暴、脅迫之行為，不能謂無犯意之聯絡，
    即應共同負責，至夥盜中之一人，故意傷害事主，如不能證
    明其他盜犯亦有傷害之意思，即不應共負傷害責任。」，最
    高法院著有24年上字第4361號、1875號判例意旨可參。按犯
    強盜罪，於實施強暴行為之過程中，例如因拉扯致被害人受
    有傷害，乃施強暴之當然結果，固不另論傷害罪。惟強盜罪
    ，並非以傷人為當然之手段，若行為人另具有傷害故意，而
    發生傷害結果，自應成立傷害罪名，若經合法告訴，並應負
    傷害罪責。被害人二人於被告為強盜行為時，另受有傷害，
    並非被告為強盜行為之當然結果，按諸上開最高法院判例意
    旨，本應另論以傷害罪，惟二被害人均未單就傷害部分提出
    告訴，本院即無從論以傷害罪，附此敘明。
四、原審據以論罪科刑，固非無見，惟(一)被害人翁過枝雖已死亡
    而無從於審理中為證人，實施交互詰問程序，惟渠於偵查中
    具結之證述，並無顯不可信之情形，已足證明被告犯罪，是
    其警詢證述並無符合刑事訴訟法第159條之3，得有證據能力
    之例外情形，且經被告之辯護人於原審爭執在卷，原審誤認
    翁過枝之警詢證述有證據力，尚有誤解。(二)「強盜傷人，為
    強暴脅迫之當然結果，不問是否下手傷人之犯，均應負共同
    責任。」，原為最高法院19年上字第514號判例意旨所示，
    惟上開判例已於95年4月25日經最高法院95年度第6次刑事庭
    會議決議不再援用，並於95年5月25日由最高法院依據最高
    法院判例選編及變更實施要點第9點規定以台資字第0950000
    460號公告之。不再援用理由為本則判例不合時宜，有上開
    刑事庭會議決議可參。原審未究明上開二位被害人就傷害部
    分是否有提出告訴，引用上開已不再援用之判例意旨，認被
    告二次所為，造成被害人翁過枝、乙○○受有傷害，乃施強
    暴之當然結果，無從另論以傷害罪，尚有未洽。被告上訴仍
    執陳詞否認犯罪，固無理由，惟原判決既有上開可議之處，
    自屬無可維持，由本院將原判決撤銷改判。
五、爰審酌被告之(一)智識程度：被告係國中畢業之學歷，行為時
    無業；(二)素行：被告前已有如事實欄所載之強盜犯行，現付
    保護管束中，雖未構成累犯，亦可見素行不佳；(三)犯罪動機
    與目的：被告因無業，經濟狀況不佳，又見二位被害人均年
    事已高，始生歹念，進而強盜其等財物；(四)犯罪手段：被告
    趁兩位被害人年事已高、行動不便之際，於夜間侵入其等住
    處，並以強暴方式至其等不能抗拒，進而取得相關財物；(五)
    所生危害：被告所為強盜犯行，所得財物雖均不高，尚不致
    對被害人造成重大之財物損失，惟其夜間侵入住宅，對兩位
    年事已高之被害人施以強暴手段而為強盜犯行，仍造成被害
    人身心之重大傷害；(六)犯後態度：被告於警詢、偵訊及法院
    審理時均未能坦承犯行，且提出多項顯與常情有違之辯解，
    依卷內證據資料無從認定有悔意等一切情狀，各量處如主文
    所示之刑，並定其應執行刑，以資懲儆。扣案之黑灰色上衣
    、深藍色褲子，雖係被告犯強盜被害人翁過枝犯行所穿著，
    惟非供犯罪所用之物，毋庸沒收。
據上論斷，應依刑事訴訟法第369條第1項前段、第364條、第299
條第1項前段，刑法第330條第1項、321條第1項第1款、第51條第
5款，判決如主文。
本案經檢察官劉斐玲到庭執行職務。
中    華    民    國    99    年    4     月    27    日
            刑事第十六庭審判長法  官  陳晴教
                              法  官  許增男
                              法  官  王敏慧
以上正本證明與原本無異。
如不服本判決，應於收受送達後10日內向本院提出上訴書狀，其
未敘述上訴之理由者並得於提起上訴後10日內向本院補提理由書
（均須按他造當事人之人數附繕本）「切勿逕送上級法院」。
                              書記官  丁淑蘭
中    華    民    國    99    年    4     月    27    日
附錄：本案論罪科刑法條全文
中華民國刑法第330條
（加重強盜罪）
犯強盜罪而有第 321 條第 1 項各款情形之一者，處 7 年以上
有期徒刑。
前項之未遂犯罰之。

司法院資訊處製作；財團法人民間司法改革基金會備份。
